臺灣士林地方法院民事判決　　　　　　　 94年度訴字第337號
原　　　告　丙○○
訴訟代理人　王富茂律師
複 代理 人　王瀅雅律師
被　　　告　遊戲人間股份有限公司
法定代理人　甲○○
上列當事人間確認委任關係不存在等事件，本院於民國94年12月
15日言詞辯論終結，判決如下：
    主  文
確認原告與被告間董事及董事長之委任關係不存在。
被告應將經濟部民國九十一年十二月三日經授商字第０九一０一
四八七九五０號核准變更遊戲人間股份有限公司董事及董事長為
丙○○之股份有限公司變更登記塗銷。
訴訟費用由被告負擔。
    事實及理由
甲、程序方面：
一、按公司與董事間訴訟，除法律另有規定外，由監察人或股東
    會所選任之人代表公司為訴訟，公司法第213 條定有明文，
    其立法目的乃恐董事長代表公司對董事起訴，難免有循私之
    舉。若公司已解散行清算程序，公司董事雖不得以董事身分
    執行職務，而應由清算人執行清算事務，但公司之清算，原
    則上以董事為清算人，除非公司法或章程另有規定或股東會
    另選清算人時，不在此限（公司法第322 條第1 項）。且清
    算人於執行清算事務範圍內，除另有規定外，其權利義務與
    董事同（公司法第324 條）。是董事原則上應為清算人，且
    清算人之權利義務與董事同，則董事以清算人身分對董事為
    訴訟，亦難免有循私之舉。依同一法理，仍不宜由董事以清
    算人身分對董事為訴訟。再查清算中，公司股東會與監察人
    依然存續，對董事之訴訟依法仍應由監察人或股東會所選任
    之人代表公司為之，始為適法（最高法院94年度臺上字第
    230 號判決意旨參照）。查本件原告係主張其與被告間並無
    董事與董事長之委任關係存在，且被告應將公司關於董事之
    變更登記塗銷而訴訟，被告雖已因臺北市商業管理處命令解
    散而行清算程序，此有臺北市商業管理處92年11月17日北市
    商二字第09232997600 號函在卷可稽，原告列被告公司之監
    察人甲○○為被告公司之法定代理人進行訴訟，揆諸首開說
    明，並無不合。
二、按確認法律關係之訴，非原告有即受確認判決之法律上利益
    者，不得提起之，民事訴訟法第247 條第1 項前段定有明文
    。依原告提出之被告公司變更登記事項表影本，原告列為被
    告公司董事長，客觀上有使人認為原告係被告公司之董事長
    之虞，且被告雖經主管機關命令解散，惟迄未完成清算程序
    ，依公司法第26條之1 及第25條規定，被告公司之法人人格
    仍繼續存在，原告復因登記為被告公司負責人之身分，遭財
    政部以被告積欠營利事業所得稅未繳納為由，依入出國及移
    民法規定禁止出國，有內政部警政署入出境管理局93年9 月
    14 日 境愛岑字第09310914370 號函影本存卷供參，是兩造
    間因公司登記表徵之董事與董事長委任關係，將致原告私法
    上地位有受侵害之危險，且此項不明確得以確認判決予以排
    除，是原告提起本件訴訟確認兩造間委任關係不存在，應有
    確認利益，合先敘明。
三、本件被告經合法通知，未於言詞辯論期日到場，核無民事訴
    訟法第386 條各款所列情形，爰依原告之聲請，由其一造辯
    論而為判決。
乙、實體方面：
一、原告主張：其世居高雄縣鳳山市，自民國87年3 月6 日起任
    職於「中鋼團隊」等遠洋船隊擔任船副、大副等工作，長年
    在海上航行，詎92年初返臺始知訴外人即其弟乙○○遭被告
    公司董事張智人所詐騙，冒用原告之名義申請補領原告之國
    民身分證（下稱身分證）後，偽造原告之署押，表示原告願
    擔任被告負責人之意思，侵害原告之姓名權，並藉此辦理公
    司變更登記，使原告為被告公司之董事長。因被告公司積欠
    眾多債務、稅款，致被告債權人對原告起訴追償，原告並因
    此遭限制出境。惟兩造間自始即無委任關係存在；又被告與
    張智人、乙○○共同冒用原告姓名，向經濟部申請辦理原告
    為被告公司董事及董事長之變更登記，不僅侵害原告姓名權
    ，且該申請公司變更登記行為核屬無效法律行為，依民法第
    184 條或第113 條規定，被告應負回復原狀之損害賠償責任
    ，有義務塗銷經濟部核准之公司變更登記等語。並聲明如主
    文所示。
二、被告未於言詞辯論期日到場，亦未提出準備書狀作何聲明或
    陳述。
三、原告主張前開事實，業據其提出與其所述相符之被告公司變
    更登記事項表、原告船員服務經歷證明書、船員服務手冊各
    一份（均為影本）為證，並經證人乙○○到庭證稱：彼於91
    年4 月間確實曾冒用原告姓名申請補領原告之身分證後，將
    身分證交與被告公司人員影印留存影本，復在被告文件上偽
    造原告簽名等語明確，核與原告主張其遭冒名而擔任被告公
    司董事及董事長之經過相符，被告既經合法通知未於言詞辯
    論期日到場，復未提出準備書狀爭執，依民事訴訟法第280
    條第3 項前段準用同條第1 項之規定，已視同自認，堪認原
    告之事實為真。
四、按股份有限公司董事長係由董事互選一人而產生，此觀公司
    法第208 條第1 項規定自明。是故，董事長為當然之董事。
    惟查，原告在主管機關公司登記上列為董事長之登記，係被
    告與乙○○、張智人共同冒名假造所為，已如前述，從而，
    原告訴請確認兩造間董事及董事長之委任關係均不存在，洵
    屬有據，應予准許。又按因故意或過失，不法侵害他人之權
    利者，負損害賠償責任。故意以背於善良風俗之方法，加損
    害於他人者亦同，民法第184 條第1 項定有明文。而姓名權
    民法第19條明文保護之人格權，無權冒用他人姓名，使他人
    身分上同一性利益遭到侵害，自屬侵害他人姓名權之侵權行
    為，應負損害賠償之責；且損害賠償之債，除法律另有規定
    或契約另有訂定外，應回復他方損害發生前之原狀（民法第
    213 條第1 項參照）。查被告侵害原告姓名權，既已向經濟
    部申請變更登記，使原告遭冒名登記為被告公司之董事長，
    徵諸上開說明，被告自負有將該侵害原告姓名權之公司登記
    塗銷以回復原狀之義務。則原告依民法第184 條規定之侵權
    行為損害賠償請求權，訴請被告應將經濟部91年12月3 日經
    授商字第09101487950 號所核准變更被告公司董事及董事長
    為原告之登記塗銷部分，即有理由，亦應准許。
五、末查本件原告對被告就訴請塗銷公司變更登記之訴部分，係
    在單一聲明下，為同一之目的，依侵權行為及無效法律行為
    之回復原狀損害賠償請求權之法律關係，請求本院依其單一
    之聲明而為裁判，此為訴之選擇合併。而本院就此部分聲明
    ，既已依侵權行為法律關係准許原告之請求，即無庸審酌無
    效法律行為之回復原狀請求權是否有理由，附此敘明。
六、本件事證已臻明確，原告其餘主張陳述及所提之證據，經本
    院審酌後，認均不足以影響本判決之結果，毋庸再予論述，
    併予敘明。
據上論結，本件原告之訴為有理由，依民事訴訟法第385 條第1
項前段、第78條，判決如主文。
中　　華　　民　　國　　94　　年　　12　　月　　29　　日
                  民事第二庭  審判長法  官  陳介源
                                    法  官  王怡雯
                                    法  官  梁哲瑋
以上正本證明與原本無異。
如對本判決上訴須於判決送達後20日內向本院提出上訴狀。
中　　華　　民　　國　　95　　年　　 1　　月　　5 　　日
                                    書記官  林豐圃
